臺灣高等法院花蓮分院刑事判決　　　　 96年度選上訴字第2號
上　訴　人
即　被　告　丙○○
選任辯護人　林長振律師
上列上訴人因違反公職人員選舉罷免法等案件，不服臺灣臺東地
方法院95年度選訴字第19號中華民國96年1月3日第一審判決（起
訴案號：臺灣臺東地方法院檢察署95年度選偵字第55、79號），
提起上訴，本院判決如下：
    主  文
原判決關於丙○○部分撤銷。
丙○○連續對於有投票權之人交付賄賂，而約其投票權為一定之
行使，處有期徒刑壹年拾月，褫奪公權肆年。緩刑肆年。扣案之
名冊參紙沒收之。
    事  實
一、丙○○為臺東縣延平鄉鸞山村第十八屆村長候選人，為求得
    以順利當選，竟基於對於有投票權人交付賄賂而約定投票權
    為一定行使之概括犯意，先後為下列之行為：
（一）於民國95年5月初某日晚間9時許，在該村內代號二二四二
      ─0000000、二二四二─0000000（以上2
      人真實姓名年籍住址均詳如「賄選案件檢舉人／證人代號
      與真實姓名對照表」所載，以下簡稱六０七及六０八）2
      人之住處內，以每票新臺幣（下同）1千元之代價，交付5
      千元現金予有投票權之六０七，要求六０七、六０八及戶
      內共5名有投票權人於該次村長選舉時，投票支持丙○○
      。
（二）於同年月27日前後某日晚間7時許，丙○○在位於同村8鄰
      松林路43之2號柯永元住處內，交付現金1千元之賄賂與有
      選舉權人之柯永元（另經檢察官為不起訴處分）收受，並
      要求柯永元於村長選舉時投票支持丙○○。
（三）於同年5月底、6月初某日上午，丙○○又連續在同村7鄰
      松林路36號乙○○住處內及6鄰松林路24號丁○住處內，
      分別交付現金1千元之賄賂與有選舉權人乙○○（經本院
      依投票收賄罪判決確定）及丁○（上訴後經撤回，已確定
      ），並要求渠等於村長選舉時投票支持丙○○，而乙○○
      及丁○均明知所收受之賄賂，係為賄選村長選舉，仍表示
      支持而收受之，許以渠等投票權為一定之行使。
    嗣為警獲報檢舉，於95年6月8日在丙○○位於延平鄉鸞山村
    23號住處內查獲，並扣得其所有供交付賄賂參考用之名冊3
    紙。
二、案經臺灣臺東地方法院檢察署檢察官指揮臺東縣政府警察局
    關山分局執行選舉查察時發覺調查後移送及前開檢察署檢察
    官自動檢舉偵查起訴。
    理  由
壹、程序部分：
一、上訴人即被告丙○○（以下稱被告）及辯護人對證人潘清輝
    及柯永元於警訊、偵查中之供述均爭執其證據能力。
二、本院就證據能力認定之意見，除與原審記載相同部分予引用
    外，另被告及辯護人除與原審相同主張外，於本院另以證人
    潘清輝於警訊時係遭警員踢椅子及不讓其上廁所，故其於警
    訊之證述缺乏任意性，而無證據能力；而證人柯永元則係因
    受警員誘導詢問，在恐懼下迎合警員之詢問，不具較可信之
    特別情況，亦不具證據能力云云。
三、經查：
（一）證人潘清輝於警訊時除以證人身分外，並以犯罪嫌疑人身
      份接受訊問，且均經警告知權利事項，並經錄音，於程序
      上證人之供述自由當已受保障，且詢問之時間為自95年6
      月7日17時20分至同日18時33分許結束，時間僅為1小時，
      非如其事後於原審證稱之超過2小時不讓其上廁所，而其
      於原審證述時，亦未曾證稱警員有踢椅子之事，且證人潘
      清輝於偵查中既經警移送，即未有警員在場，亦均未陳稱
      有上開事後所辯之情事，且仍證稱被告交付賄款之事實，
      足證證人潘清輝於警訊所述當係出於任意性，並未受有何
      不當之壓迫而為供述。況證人潘清輝於原審之證述就重要
      事項與警詢及偵查之證述不符，涉犯偽證罪，業經起訴並
      經臺灣臺東地方法院判決，且經本院亦為相同之認定，有
      前科紀錄表及判決書影本附卷可參，其於警詢及偵查中之
      證述應有證據能力。
（二）至證人柯永元之供述並未受有何誘導，其係供稱不知警察
      為何知其收錢之事，方坦承拿錢，並將收取之款項交出等
      語，顯然其確有收錢之事實，故警員告知之事項乃詢問技
      巧，並未有誘導情事，況若非真實，證人柯永元豈可能反
      於真實於警員告以知悉收賄款之事實即坦承犯行，並將所
      收賄款交出？故證人柯永元於警詢之證述亦係與事實相符
      ，且具有較可信之特別情況，而具有證據能力。
貳、實體部分：
一、認定犯罪事實所憑證據及理由：
（一）證人六０七於警詢、偵訊及原審審理時之證述。其證稱：
      被告丙○○曾於村長選舉投票日前某日晚上9時許，至家
      中拜票，要伊投票時予以支持，臨走時，還拿出5千元塞
      給伊，雖經其拒絕，並告之選舉要用到錢，惟丙○○仍將
      5千元硬塞給伊等語（見偵他卷第16、19、20頁，原審卷
      第56頁）。足證被告賄選犯行。
（二）證人六０八於警詢、偵訊及原審之證述。結稱：被告丙○
      ○於95年4月底5月初某日晚上9時許，至家中拜託請選舉
      時投票支持，要離開時拿出千元面額現鈔共5千元，本來
      是拿給伊，因其拒絕，而轉向將錢硬塞給六０七，知悉丙
      ○○拿錢之意思是要渠等於村長選舉時投票予以支持等語
      （見選他卷第23、25頁，原審卷第60-62頁）。亦足以證
      明被告涉犯投票賄選罪。且上開2證人均與被告丙○○不
      熟，其間亦未有任何怨隙，衡情應無設詞攀誣或虛構違法
      事實陷害之理，渠等證述，應可採信。
（三）證人柯永元於警詢、偵訊時之證述。其結稱：伊與被告丙
      ○○不熟識，被告丙○○前去他家裡拜票要求支持時，將
      1包檳榔內裝1千元現鈔往伊胸口口袋放，經拒收後，就將
      之放在桌上便離去，被告丙○○就是拿1千元向其買票之
      人沒有錯（見選他卷第7、10頁，偵卷第27頁）等語。亦
      足以證明被告交付1千元之目的係在賄選。
（四）證人潘清輝於警詢及偵訊中之證述。其結稱：被告丙○○
      有向乙○○、丁○行賄買票，伊是看到被告丙○○直接用
      手拿錢給乙○○、丁○，但是多少錢不知道，伊看到的是
      千元的紙鈔，被告丙○○向乙○○、丁○買票是同一天（
      見選他卷第3-5、11、12頁）等語。證人潘清輝係帶同被
      告前往同案被告乙○○及丁○住處行賄之人，其供述自足
      以證明被告確有投票行賄之犯行。
（五）內載有被告乙○○、丁○等有選舉權人姓名及電話之名冊
      3紙。足以證明被告行賄對象均有投票權。
（六）被告之供述。坦承上開丁○等人均有村長選舉之投票權，
      且曾於前開村長選舉投票日前，請潘清輝帶領前往乙○○
      等人家中拜票之事實，再參以上開證人之供述，足以證明
      被告至上開其選區內有投票權且並不熟識之人住處，且有
      交付款項之行為，堪信其投票行賄之犯行。
（七）本件事證明確，被告丙○○對於有投票權之人，交付賄賂
      ，而約彼等投票權為一定之行使之犯行，堪以認定，應依
      法論罪科刑。
二、被告、辯護人辯解及本院不採之理由：
（一）被告丙○○辯稱無交付賄賂，並約使乙○○等人於前開村
      長選舉時投票予以支持之賄選行為云云。
（二）惟經查：
  １、被告上開賄選犯行業經與其並不熟識之上開證人六０七等
      人明確指認，且上開證人彼此間並無互為連絡，亦與被告
      無任何仇怨，且證人六０七及六０八自警訊起之供述均相
      符合，亦與被告無仇怨，其等指證被告投票賄選之事實並
      無何不合常理之事，故堪信為實在。
  ２、至證人柯永元雖於原審改稱收受之1千元係被告支付其除
      草用之工資云云（見原審卷第64頁）。然證人柯永元於警
      詢及偵訊時，明確供稱1千元係賄款，且與被告不熟，並
      不曾供稱受僱於被告，而是否與被告有僱傭關係此係令其
      作證前即必告知之事項，證人於當時既供稱未受僱於被告
      ，豈可能事後憶起交付警察並扣案之賄款1千元係被告丙
      ○○支付伊為其除草之工資？況依常理，其等既不熟識，
      而除草之工作均係臨時性質，亦即以工作形態而言，均係
      當日領款，除非相當熟識之人，絕不可能積欠該等工資，
      故證人柯永元證稱數日後方憶起此係除草工作結束後4、5
      天所收取之工資云云，實與常情有違，當以其於警詢及偵
      訊中之證詞可採，其於原審之證述，顯事後迴護之詞，不
      足採信。
  ３、證人潘清輝於原審亦改稱被告未向乙○○、丁○行賄買票
      （見原審卷第70頁）。其翻異前詞之理由為警詢時警察不
      讓伊上廁所尿尿，只好騙說被告丙○○有行賄買票，而於
      偵訊中，則係因檢察官問話時警員也在場，因此不敢講云
      云（見原審卷第70頁）。惟查─
    (1)警詢時間約僅1小時，有筆錄為證，並非證人所稱之2小時
      ，況不論1或2小時，在證人之身體狀態並無異常之情形下
      ，尚不足以造成證人潘清輝因不堪久候，不得已才以誣指
      被告丙○○、乙○○、丁○3人俱有買票行賄及收賄等犯
      行，以求脫困之情形。
    (2)況證人潘清輝於警詢中除指稱被告與乙○○、丁○等3人
      行賄及收賄犯行外，並供稱被告與湯源溪會面時伊在場，
      確定被告未向湯某買票，其他不在家之人更不可能買票等
      語（見選他卷第4頁），若依證人前開供述之情形，其豈
      非亦應指證湯源溪收賄？參以證人於警訊時供述內容，顯
      係經過相當程序之辯識及判斷而為供述，與一般非法取供
      之情狀不同。
    (3)況依證人潘清輝證述被告丙○○買票過程，內容細微具體
      ，若非親身經歷見證，實難以描繪陳述，故其當時之證述
      應確係其親身見聞之事實。
    (4)且檢察官偵查中訊問證人潘清輝之地點，係在前開檢察署
      第八偵查庭內，當時在場人員，除檢察官、書記官、檢察
      事務官及法警外，並無證人潘清輝指稱之前開警察在場，
      此有95年6月7日偵訊筆錄附卷可佐（見選他卷第10頁以下
      ），是證人潘清輝謂其於偵訊中證稱被告胡金添有向乙○
      ○、丁○行賄買票，係因檢察官訊問時旁有警察在場，致
      其不敢說實話等情，顯與事實不符。
    (5)證人潘清輝於警詢及偵訊中之證詞，堪認定為真實，其後
      改稱被告胡金添並未向乙○○、丁○行賄買票之證言，均
      係迴護卸責之詞，不可採信。其並亦因此經檢察官以偽證
      罪提起公訴，並經臺灣臺東地方法院判處有期徒刑10月，
      有前科紀錄表及判決書影本附卷可參。
  ４、被告上開犯行除有證人柯永元、潘清輝於警訊、偵訊中之
      證述外，並有證人六０七及六０八之證詞及扣案證物可證
      ，其上開所辯係事後卸責之詞，不足採信。
三、論罪科刑：
（一）核被告丙○○所為，係犯公職人員選舉罷免法第90條之1
      第1項之對於有投票權之人，交付賄賂，而約其投票權為
      一定之行使罪。
（二）新舊法比較：
  １、被告行為後，刑法業於95年7月1日施行（於94年2月2日修
      正公布）。按行為後法律有變更者，適用行為時之法律，
      但行為後之法律有利於行為人者，適用最有利於行為人之
      法律，刑法第2條第1項訂有明文。且刑法第2條雖亦經修
      正，但其既屬適用法律之準據法，尚無比較新舊法之問題
      ，應一律適用裁判時法以決定適用之刑罰法律，先予辨明
      。又本次刑法修正之比較新舊法，應就罪刑有關之共犯、
      未遂犯、想像競合犯、牽連犯、連續犯、結合犯，以及累
      犯加重、自首減輕暨其他法定加減原因（如身分加減）與
      加減例等一切情形，綜其全部罪刑之結果而為比較，最高
      法院95年5月23日著有95年度第八次刑庭會議決議可資參
      照。
  ２、經查：
    (1)被告丙○○行為後，刑法第56條關於連續犯之規定，業於
      94年2月2日修正刪除，於95年7月1日生效，修正刪除連續
      犯規定後，除法理上合於接續犯、包括一罪之情形仍可以
      一罪論外，其餘數犯罪行為之情形，即應依刑法第51條規
      定分論併罰，則依修正後刑法第2條第1項規定比較新、舊
      法結果，舊法第56條連續犯之規定乃將被告連續數行為論
      以一罪，僅得加重其刑至二分之一，自應適用較有利於被
      告之行為時法律即舊法論以連續犯。
    (2)被告行為後，刑法有關緩刑之宣告亦有修正，應適用新法
      第74條之規定，有最高法院95年度第8次刑事庭決議紀錄
      可考。
    (3)又褫奪公權及沒收，均係屬從刑，應附屬於主刑，除法律
      有特別規定者外，依主刑所適用之法律，尚無新舊法比較
      之餘地（前開最高法院刑事庭會議決議參照），併此敘明
      。
（三）連續犯：被告丙○○先後多次交付賄賂之行為，時間緊接
      ，所犯又係犯罪構成要件相同之罪，顯係出於概括犯意反
      覆為之，為連續犯，應依修正前刑法第56條規定論以一罪
      ，並加重其刑。
（四）量刑：
  １、被告係布農族原住民，雖曾受過小學教育，惟年紀已66歲
      ，依其因當時住居處所顯然十分偏僻，且交通不便，其於
      本院供稱走路需耗費數小時方能到達學校，故時常未能上
      課，致其對通行文字、語言之掌握度較普通人略低，其於
      本院審理時尚需經通譯始能完成訴訟程序，本院考慮上開
      被告受教育之狀況，且務農、長期居住山地部落，居住處
      所距臺東市區車程約1個多小時，即令現在仍無大眾交通
      系統，出入不便，業經證人甲○○結證在卷，顯然因地處
      偏僻接受外界資訊之機會較少，並因受先前不良選舉文化
      侵入之影響，與其原本之文化產生衝突，造成二者間之岐
      異，此顯非僅以嚴刑峻法即得達到教化功能，故認被告所
      為雖係觸犯最輕本刑為3年以上有期徒刑之罪，然其惡性
      尚非重大，犯罪情狀堪可憫恕，科以最低之刑仍嫌太重，
      本院認本件量處被告有期徒刑3年以上之罪，實有情輕法
      重之嫌，故認有依刑法第59條對被告所犯予以酌減其刑之
      必要（新舊法規定內容相同，依刑法第2條第1項規定，應
      依修正前刑法第59條論處）。
  ２、爰審酌選舉乃民主政治最重要之表徵，攸關一國政治良窳
      甚鉅，而賄選為敗壞選風之主要根源，苟因金錢或不正利
      益之介入，不僅可能扭曲選民真意，甚且敗壞社會良善選
      風，妨礙民主政治之實現，被告丙○○雖有企圖透過賄選
      方式，圖謀當選之犯罪動機及目的，所為確可破壞選舉之
      公平性及正當選舉文化，然參以其犯罪手段係個別交付賄
      款，尚非屬嚴重性之全面賄選行為，對社會秩序所造成之
      危害尚非重大至不可回復，並其犯後態度等一切情狀，量
      處如主文第二項所示之刑。
  ３、又被告前未曾因犯罪受有期徒刑以上刑之宣告，有臺灣高
      等法院被告全國前案紀錄表可稽，其因一時失慮致罹刑典
      ，雖仍有加以懲罰之必要，本院考量短期自由刑不論係得
      易科罰金或入監服刑，其教化功能均屬有限，對社會國家
      之助益亦不大，而被告又已有66歲之年齡，吸收新知或改
      正不良習性之速度較緩，一時未能去除惡習，若遽令執行
      所宣告之刑，實難達現代刑罰之教化功能，再審酌被告罹
      有自發性高血壓、痛風性關節病、慢性肝病、胃腸功能性
      障礙及高脂質血症等病證，有馬偕紀念醫院臺東分院診斷
      證明書影本附卷可參，其健康狀況不佳，若驟令入監服刑
      ，不易控制病情，易生不測之傷害，且本院認本件刑之宣
      告可以其他可教化被告，使其深切體認賄選危害民主發展
      ，並有助益於國家社會之方式為妥，被告於本院審理時為
      表其悔改之意及已深知其行為觸法之決心，陳明願以捐贈
      臺東縣之慈善團體，以對地方有所助益之方式，以彌補其
      錯誤行為對社會造成之影響，經本院同意後，被告於96年
      7 月16日捐款予臺東地區為扶助弱勢團體之財團法人天主
      教會花蓮教區附設臺東聖母醫院20萬元之安寧基金，有該
      院之感謝狀影本附卷可參，本院審酌被告顯係因先前行為
      觀念偏差，認其經此偵、審程序並科刑之教訓後，當真正
      知所警惕，日後應無再犯之虞，故只須為刑罰之宣告，即
      足以策其自新，而認以暫不執行刑之宣告為適當，故認所
      宣告之刑以暫不執行為適當，並依修正後刑法第74條第1
      項第1款之規定，諭知緩刑4年，以啟自新。
（五）次按「犯本章之罪或刑法分則第六章之妨害投票罪，宣告
      有期徒刑以上之刑者，並宣告褫奪公權」，公職人員選舉
      罷免法第98條第3項定有明文，爰依前開規定及刑法第37
      條第2項之規定，宣告被告丙○○褫奪公權4年，以示懲儆
      。
（六）沒收：扣案之名冊3張，係被告丙○○所有且供犯罪所用
      之物，應依刑法第38條第1項第2款規定宣告沒收。至查扣
      之賄款部分業經分別於各該收賄人部分予以沒收，爰不為
      沒收之宣告，併予敘明。
四、撤銷改判理由：原審對被告論罪科刑，固非無見。惟被告涉
    犯係3年以上有期徒刑之重罪，參以如上所述被告個別狀況
    ，本件有情輕法重情形，依應刑法第59條規定酌減其刑，原
    審未慮及此，量刑尚有不當。被告上訴否認犯罪雖無理由，
    然原審既有上開未慮及之事項，本院自得就被告丙○○部分
    撤銷改判。
據上論斷，應依刑事訴訟法第368條、第369條第1項前段、第299
條第1項前段，公職人員選舉罷免法第90條之1第1項、第98條第3
項，刑法第2條第1項前段、第11條、第74條第1項第1款、第37條
第2項、第38條第1項第2款，修正前刑法第56條、第59條，判決
如主文。
本案經檢察官戊○○到庭執行職務。
中　　華　　民　　國　　96　　年　　8 　　月　　3　　日
                        審判長法  官  何方興
                              法  官  林德盛
                              法  官  王紋瑩
以上正本證明與原本無異。
如不服本判決，應於判決送達後10日內向本院提出上訴狀。其未
敘述理由者，並應於提出上訴狀後10日內向本院補提理由狀 (須
附繕本)。
                              書記官  吳家瑩
中　　華　　民　　國　　96　　年　　8 　　月　　3　　日
附錄本判決論罪科刑法條：
公職人員選舉罷免法第90條之1
對於有投票權之人，行求期約或交付賄賂或其他不正利益，而約
其不行使投票權或為一定之行使者，處3年以上10年以下有期徒
刑，得併科新臺幣1百萬元以上1千萬元以下罰金。
預備犯前項之罪者，處1年以下有期徒刑。
預備或用以行求期約或交付之賄賂，不問屬於犯人與否，沒收之
。
犯第1項或第2項之罪，於犯罪後6個月內自首者，減輕或免除其
刑；因而查獲候選人為正犯或共犯者，免除其刑。
犯第1項或第2項之罪，在偵查中自白者，減輕其刑；因而查獲候
選人為正犯或共犯者，減輕或免除其刑。
公職人員選舉罷免法第98條
犯本章之罪，其他法律有較重處罰之規定者，從其規定。
辦理選舉、罷免事務人員，假借職務上之權力、機會、或方法，
以故意犯本章之罪者，加重其刑至二分之一。
犯本章之罪或刑法分則第6章之妨害投票罪，宣告有期徒刑以上
之刑者，並宣告褫奪公權。
